【裁判字號】    90,上更(一),67
【裁判日期】    900522
【裁判案由】    偽造文書等
【裁判全文】
臺灣高等法院高雄分院刑事判決                    九十年度上更(一)字第六七號
    上訴人即被告  丙○○
                          住屏.
                          身分.
    選任辯護人    呂郁斌  律師
右上訴人因偽造文書等案件，不服臺灣屏東地方法院八十七年度訴字第二八二號中華
民國八十七年九月三十日第一審判決（起訴案號：臺灣屏東地方法院檢察署八十六年
度偵字第一九００號），提起上訴，判決後，經最高法院發回更審，本院判決如左：
      主  文
原判決撤銷。
丙○○連續行使偽造私文書，足以生損害於他人，處有期徒刑陸月，如易科罰金，以
佰元折算壹日。
八十三年七月十三日所立借據上偽造之「乙○○」簽名及指印各壹枚均沒收。
      事  實
一、丙○○因其友潘華美需用資金，向其求助，竟意圖為自己不法之所有，基於詐欺
    及偽造文書並行使等犯意（其偽造並行使私文書部分，並基於概括犯意），先於
    民國八十三年七月十二日某時，在屏東縣麟洛鄉○○村○○路長安巷十號宅內，
    擅自將其父乙○○（現已死亡）所有坐落屏東縣麟洛鄉○○段四一六地號土地之
    所有權狀、屏東縣麟洛鄉戶政事務所印鑑證明各一紙及印鑑章一個等物取出，而
    竊取得手（竊盜部分未經合法告訴）。翌日即同年月十三日，與不知情之潘華美
    相偕同至屏東縣林邊鄉○○村○○路一六三號林政三代書事務所，持上開土地權
    狀等物，對謝文隆佯稱邱永松委其借款新台幣（下同）二百萬元，並願辦理設定
    抵押權，謝文隆乃同意以其妹謝秀美名義作為債權人，書具載明略以「八十三年
    七月十三日乙○○向謝秀美借得二百萬元，並願以上開不動產設定抵押權」等文
    義之借據一紙，而丙○○即攜返其宅，先行偽造「乙○○」之簽名及指印各一個
    之署押，並盜用上開印鑑章蓋為印文二個，而偽造私文書一紙，足以生損害於乙
    ○○本人及謝文隆；嗣在屏東縣麟洛鄉之運動甲園旁，將上開借據交予謝文隆，
    佯稱已交由乙○○本人簽署，而為行使，致使謝文隆誤信確係乙○○本人借款並
    同意設定抵押權，丙○○又盜用乙○○之印鑑章蓋為印文一個，以乙○○名義訂
    立抵押權設定契約書一份，而連續偽造該私文書，足以生損害於乙○○本人及債
    權人，連同其申請之戶籍登記簿謄本一份，均交予林政三代書辦理設定抵押權登
    記，而連續行使上開抵押權設定契約書之偽造私文書，亦足以生損害於乙○○本
    人及債權人；再委由不知情之代書林政三，據上開文件，以其名義代理製作設定
    抵押權登記之土地登記申請書一份，並盜用乙○○之印鑑章在該申請書蓋為印文
    一個；再利用林政三，於八十三年七月十四日向屏東地政事務所提出申請，行使
    上開不實內容之申請書及偽造之借據、抵押權設定契約書等私文書，致使不知情
    之該管甲務員，於八十三年七月十八日在職務上所掌該筆土地之土地登記簿內，
    登載債權人為謝秀美、債務人及義務人為乙○○，權利價值為二百萬元之抵押權
    等不實內容，足以生損害於乙○○、債權人及該管地政機關對於土地權利登記管
    理之正確性及甲眾對於土地登記之信賴；謝文隆因誤信該筆借款及抵押，均係乙
    ○○本人之意，乃陷於錯誤，而將二百萬元交付丙○○，丙○○詐得上開借款後
    ，再交予潘華美週轉；嗣後乙○○發現其土地所有權狀等物失竊，又遭設定抵押
    權，始知上情。
二、案經乙○○訴請臺灣屏東地方法院檢察署檢察官偵查起訴。
      理  由
一、右揭事實，迭據上訴人即被告丙○○於偵查、原審、本院前審及本院審理時自白
    不諱（見偵卷第十六頁背面至十八頁、原審卷第三十六頁背面、本院上訴卷第十
    九至二十三頁、本院卷第二十四至二十七頁），核與告訴人乙○○指訴相符（見
    偵查卷第十八頁），並經證人潘華美、謝文隆、林政三證述明確，復有事實欄所
    述之借據（見偵卷第二四頁）、印鑑證明（見偵卷第二八頁）、土地所有權狀（
    見偵卷第二九頁）、戶籍登記簿謄本（見偵卷第三一頁）、抵押權設定契約書（
    見原審卷第三十二至三十三頁）、土地登記申請書影本（見原審卷第二十頁）、
    土地登記簿謄本（見偵卷第三至五頁）等在卷可稽，互核相符，事證明確。被告
    雖辯稱：伊好心相助，竟遭潘華美設詞欺罔，潘華美嗣未按期清償，且潘華美、
    謝文隆等人均知情云云。惟查，潘華美如何徵得被告同意取出權狀為其借款，與
    被告自己所為犯行無關，且潘華美、謝文隆均否認知情，亦無證據足認潘華美、
    謝文隆及謝秀美確係知情。被告所辯，顯係卸飾之詞，不足採信。被告之自白，
    核與事實相符，其犯行堪以認定。
二、查被告偽造借據、抵押權設定契約書及土地登記申書各一份，持以行使，足以生
    損害於乙○○及債權人，係犯刑法第二百十六條、第二百十條之行使偽造私文書
    罪；又利用代書以不實內容之文書，向地政機關申請登記設定抵押權，使甲務員
    登載在土地登記簿，亦足以生損害於甲眾及他人，係犯刑法第二百十四條之使甲
    務員登載不實罪；其利用不知情之代書林政三提出申請，乃間接正犯。又對謝文
    隆施以詐術，使其誤信係乙○○本人抵押借款，而交付二百萬元，係犯刑法第三
    百三十九條第一項之詐欺取財罪。其多次行使偽造之私文書，係時間緊密，場所
    相近，所犯又係構成要件相同之罪名，應係基於概括犯意為之，為連續犯，應依
    刑法第五十六條規定以一罪論，並加重其刑。其在偽造私文書時所為偽造簽名指
    印署押犯行、盜用印文犯行，係屬偽造私文書之部分行為，又偽造私文書之低度
    行為，已經高度之行使犯行所吸收，均不另論罪。其行使偽造私文書，係為達使
    甲務員登載不實目的犯行之手段；行使偽造私文書及使甲務員登載不實等犯行，
    係為達詐欺取財之手段；上述各罪間互有牽連關係，應從一重即最重之行使偽造
    私文書罪處斷。甲訴人雖僅就被告偽造該借據並行使之犯行起訴，惟其餘未經起
    訴之偽造抵押權設定契約書並行使、盜用印章、使甲務員登載不實犯行及詐欺取
    財等部分，與已經起訴部分有連續犯或牽連犯之裁判上一罪關係，均為起訴效力
    所及，法院自得併予審理。
三、原審予以論罪科刑，固非無見，惟本件被告竊盜部分，並未經合法告訴（理由詳
    後述），原審未予詳察，認被告亦成立竊盜罪，尚有未洽，被告上訴意旨雖未指
    摘及此，惟原判決既有可議之處，應由本院予以撤銷改判。爰審酌被告為資助女
    友而竊取其父之物，嗣用以向人借款設定虛偽之登記，以達詐得借款等動機、目
    的、手段，致其父及債權人財產上所生損害之甚鉅，又危害土地登記之交易信用
    安全，情節重大，雖曾自白犯行，並獲其父原諒，有和解書在卷，惟仍未能賠償
    被害人（上訴後僅兌現十幾萬元），尚無前科，有被告前科紀錄表在卷可稽，素
    行非劣及其他一切情狀，量處如主文所示之刑，併諭知易科罰金之折算標準（被
    告行為後，刑法第四十一條第一項已修正為：「犯最重本刑為五年以下有期徒刑
    之刑之罪，而受六個月以下有期徒刑或拘役之宣告，因身體、教育、職業、家庭
    之關係或其他正當事由，執行顯有困難者，得以一元以上三元以下折算一日，易
    科罰金。但確因不執行所宣告之刑，難收矯正之效，或難以維持法秩序者，不在
    此限。」經比較結果，其得宣告易科罰金之範圍，顯較修正前為寬，因此，依刑
    法第二條第一項但書規定，本件應適用修正後之刑法第四十一條第一項前段規定
    ，標併此敘明）。另在八十三年七月十三日所立借據偽造之「乙○○」簽名及指
    印各一個，係屬偽造之署押，依刑法第二百十九條規定宣告沒收。
四、甲訴意旨另以：被告丙○○因其友潘華美需用資金，向其求助，竟意圖為自己不
    法之所有，基於竊盜犯意，於八十三年七月十二日某時，在屏東縣麟洛鄉○○村
    ○○路長安巷十號宅內，擅自將其父乙○○所有坐落屏東縣麟洛鄉○○段四一六
    地號土地之所有權狀、屏東縣麟洛鄉戶政事務所印鑑證明各一紙及印鑑章一個等
    物取出，而竊取得手後，為前開之行使偽造文書等犯行，因認被告尚另觸犯刑法
    第三百二十條第一項之竊盜罪。惟於直系血親之間犯竊盜罪者，須告訴乃論，刑
    法第三百二十四條定有明文。經查被告與乙○○係父子關係，有戶籍謄本可參，
    從而其犯竊盜罪部分，須告訴乃論。本件乙○○雖於偵查中向檢察官提出告訴，
    惟該告訴狀並未經其簽名蓋章，而係由其所委任之許清連、林維毅律師為具狀人
    ，但偵查卷內並無乙○○委任許清連或林維毅為告訴代理人之委任狀存在，從而
    本件尚難認乙○○本件竊盜部分已經合法告訴，此部分本應為不受理之諭知，因
    甲訴意旨認此分與前開論罪部分，具有方法與結果之牽連關係，爰不另為不受理
    之諭知。
據上論結，應依刑事訴訟法第三百六十九條第一項前段、第三百六十四條、第二百九
十九條第一項前段，刑法第五十六條、第二百十四條、第二百十六條、第二百十條、
第三百三十九條第一項、第五十五條、第二百十九條、第二條第一項前段、第四十一
條第一項前段，罰金罰鍰提高標準條例第一條前段、第二條，判決如主文。
本案經檢察官陳惠珠到庭執行職務。
中      華      民      國    九十      年      五      月    二十二  日
                              臺灣高等法院高雄分院刑事第七庭
                                  審判長法官
                                        法官
                                        法官
得上訴。
附錄：本判決論罪科刑法條：
刑法第二百十條：
偽造、變造私文書，足以生損害於甲眾或他人者，處五年以下有期徒刑。
刑法第二百十四條：
明知為不實之事項，而使甲務員登載於職務上所掌之甲文書，足以生損害於甲眾或他
人者，處三年以下有期徒刑、拘役或五百元以下罰金。
刑法第二百十六條：
行使第二百十條至第二百十五條之文書者，依偽造、變造文書或登載不實事項或使登
載不實事項之規定處斷。
刑法第三百三十九條：
意圖為自己或第三人不法之所有，以詐術使人將本人或第三人之物交付者，處五年以
下有期徒刑、拘役或科或併科一千元以下罰金。


司法院資訊處製作；財團法人民間司法改革基金會備份。
